【裁判字號】    97,家訴,78
【裁判日期】    970625
【裁判案由】    確認婚姻不成立
【裁判全文】
臺灣臺北地方法院家事判決              97年度家訴字第78號
原      告  甲○○
被      告  乙○○
上列當事人間請求確認婚姻關係不成立事件，本院於97年6月18
日辯論終結，判決如下：
    主    文
確認兩造間之婚姻關係不成立。
訴訟費用由被告負擔。
    事    實
甲、原告方面：
    一、聲明：如主文所示。
    二、陳述：兩造於91年1月16日至戶政事務所辦理結婚登記
        ，惟兩造並未曾舉行過結婚之公開儀式，為此提起本件
        訴訟。
    三、證據：提出戶籍謄本為證。
乙、被告方面：
    一、聲明：同意原告請求。
    二、陳述：兩造只完成結婚登記，兩造從未舉行過結婚之公
        開儀式。
    理    由
甲、得心證之理由：
  一、按結婚應有公開儀式及二人以上之證人；結婚不具備第98
      2條第1項之方式者，無效。上開修訂公布前之民法第982
      條第1項、第988條第1款分別定有明文。而所謂公開儀式
      ，係指依一般社會觀念認為結婚之儀式，為不特定之多數
      人可以共見共聞者而言。所謂二人以上之證人，係指結婚
      當時在場親見並願負證明責任之人而言，至於書立結婚證
      書及辦理戶籍登記，均非結婚要件。而上開修訂公布前之
      民法第982條第2項規定：「經依戶籍法為結婚登記者，推
      定其已結婚。」係為避免公開儀式在舉證上之困難，凡結
      婚當事人依戶籍法為結婚之登記者，推定其已結婚而已，
      並非以戶籍登記為結婚之生效要件，若有證據以資證明其
      未有公開之儀式及二人以上證人之法定結婚要件時，非不
      得推翻其推定（最高法院80年度台上字第2514號、84年度
      台上字第829號判決意旨參照）。
  二、本件原告主張兩造於民國91年1月16 日辦理結婚之戶籍登
      記登記，並未舉行結婚之公開儀式，既為被告所不爭執，
      並有戶籍謄本為証，堪信為真實。又婚姻成立係要式行為
      ，必經習慣上一定之儀式，而修訂公布前之民法第982 條
      第1 項所謂結婚應有公開之儀式，係依一般社會觀念認為
      結婚之儀式，為不特定之多數人可以共見共聞者而言，已
      如前述，如當事人於結婚當日並未具備此項要件，其結婚
      自因欠缺此項法定要式而自始不發生結婚之效力。又兩造
      固於戶籍上為結婚之登記，依修訂公布前之民法第982 條
      第2 項之規定有推定之效力，然推定之情形，當事人間如
      有相反之證據，並非不得推翻之。本件兩造僅為結婚之戶
      籍登記，於結婚當日即91年1月16 日並未有合於法定方式
      之結婚儀式，為兩造所不爭執，既有相反之證據，自不因
      此項推定而認定兩造之婚姻為成立。從而，原告訴請確認
      兩造間之婚姻關係為不成立，即屬正當，應予准許。
乙、結論：本件原告之訴為有理由，並依民事訴訟法第78條，判
    決如主文。
中    華    民    國  97      年    6     月  25      日
            家事法庭法      官  彭南元
以上正本係照原本作成。
如對本判決上訴，須於判決送達後20日之不變期間內，向本院提
出上訴狀。
中    華    民    國  97      年    6     月  25      日
                    書  記  官  尹遜言


司法院資訊處製作；財團法人民間司法改革基金會備份。
